臺灣高等法院臺中分院刑事判決
111年度金上訴字第916號
上  訴  人  
即  被  告  王鉉溱



上列上訴人因加重詐欺等案件，不服臺灣彰化地方法院110年度
訴字第1094號中華民國111年2月25日第一審判決（起訴案號：臺
灣彰化地方檢察署110年度偵字第11699號），提起上訴，本院判
決如下：
    主  文
上訴駁回。
    犯 罪 事 實
一、甲○○基於參與犯罪組織之犯意，於民國110年4月25日前某日
    ，加入暱稱「曾錢」之人及其他真實姓名、年籍均不詳（無
    證據證明有未滿18歲之人）等人所組成之3人以上，以實施
    詐術為手段，具有持續性、牟利性之有結構性詐欺集團犯罪
    組織，並基於意圖為自己不法所有之3人以上共同冒用政府
    機關及公務員名義詐欺取財、行使偽造公文書及隱匿詐欺所
    得去向之洗錢犯意聯絡，擔任持偽造公文書向被害人收取詐
    欺款項並轉交上手之車手工作。
二、「曾錢」所屬詐欺集團某不詳成員自110年4月15日下午1時
    許起，陸續撥打電話給丙○○，先後佯稱為榮總護理師、新竹
    李員警，佯稱：丙○○因為健保卡、身分證遭盜用而遭通緝，
    需要匯錢辦理交保等語，隨後一名自稱係臺北地檢署檢察官
    吳文正之人向丙○○佯稱：丙○○涉嫌詐欺案件，要匯錢辦理交
    保，需交付現金新臺幣（下同）40萬元共2筆，以及土地銀
    行存摺與金融卡，並相約在彰化縣○○市○○○街00號旁停車場
    （以下稱法院南街停車場）交付等語，致使丙○○陷於錯誤，
    而為下列行為：
(一)丙○○於110年4月22日下午2時許，依指示前往彰化縣○○市○○
    路0段000號之統一便利商店收取偽造之公文書1張（已遺失
    未扣案），並於同日下午3時許，在法院南街停車場，交付
    現金40萬元給林育安，林育安並將電話交予丙○○接聽，對方
    向丙○○佯稱：伊是臺北地檢署檢察官吳文正，並要丙○○跟林
    育安道謝等語，林育安且交付如附表編號1所示之偽造公文
    書1紙予丙○○（林育安所涉部分另案由臺灣桃園地方法院審
    理中，此部分無證據證明甲○○有共同參與）。
(二)「曾錢」於110年4月25日以通訊軟體MESSENGER聯繫甲○○，
    要求其於翌（即26）日穿著白襯衫、皮鞋及戴口罩，搭高鐵
    至彰化站，甲○○依指示到達高鐵彰化站後，「曾錢」復改以
    通訊軟體飛機聯繫甲○○，指示其搭乘計程車前至上開統一便
    利商店，收受由該詐欺集團某不詳成員於不詳時地所偽造之
    如附表編號2所示公文書之傳真1紙（其上偽造之印文詳附表
    編號2「偽造之印文」欄所示），並裝入所購買之牛皮紙袋
    內，再步行至法院南街停車場，於同(即26)日下午3時許，
    向依該詐欺集團指示前來之丙○○收取現金40萬元，甲○○則交
    付上開裝有偽造公文書之牛皮紙袋給丙○○而行使之，足以生
    損害於上開檢察機關對於公文管理之正確性及吳文正、吳宗
    翰、丙○○之權益。甲○○收受上開款項後，旋依指示搭乘計程
    車至高鐵彰化站，將所收取之上開款項放置在高鐵站之置物
    櫃內，以此方法製造金流斷點，致無從追查前揭犯罪所得去
    向，而隱匿詐欺犯罪所得，事後甲○○獲得該詐欺集團所給付
    之報酬1萬元。
(三)丙○○復於110年4月29日依該詐騙集團指示，於同日下午2至3
    時許，自其所有之台中商業銀行帳戶（帳號000000000000號
    ）及國泰世華商業銀行帳戶（帳號000000000000號）各轉帳
    20萬元及40萬元至其所有之臺灣土地銀行帳戶（帳號000000
    000000號，以下稱土地銀行帳戶)內，丙○○並於翌（即30）
    日下午3時許前至法院南街停車場，交付土地銀行帳戶之存
    摺與金融卡給該詐騙集團之不詳男性成員，該成員則交付如
    附表編號3所示之偽造公文書1紙給丙○○，該詐欺集團成員旋
    自該土地銀行帳戶內陸續提領存款共計69萬2000元(此部分
    無證據證明甲○○有共同參與，涉案人另由檢察官偵辦中）。
三、嗣因丙○○發覺受騙而報警處理，經警在上開裝有如附表編號
    2所示偽造公文書之牛皮紙袋上採得甲○○之指紋，因而循線
    查悉上情。
四、案經丙○○訴由彰化縣警察局員林分局報請臺灣彰化地方檢察
    署檢察官偵查起訴。
    理  由
壹、證據能力之說明：
一、按組織犯罪防制條例第12條第1項中段規定：「訊問證人之
    筆錄，以在檢察官或法官面前作成，並經踐行刑事訴訟法所
　　定訊問證人之程序者為限，始得採為證據。」以立法明文排
    除被告以外之人於檢察事務官、司法警察官或司法警察調查
    中所為之陳述，得適用刑事訴訟法第159條之2、第159條之3
    及第159條之5等規定。此為刑事訴訟關於證據能力之特別規
    定，較諸刑事訴訟法證據章有關傳聞法則之規定嚴謹，且組
    織犯罪防制條例迭經修正，均未修正上開規定，自應優先適
    用。是在違反組織犯罪防制條例案件，證人於警詢時之陳述
    ，即絕對不具證據能力，無刑事訴訟法第159條之2、第159
    條之3及第159條之5等規定適用之餘地，自不得採為判決基
    礎。是本案關於證人之警詢筆錄，於上訴人即被告甲○○（以
    下稱被告）所犯組織犯罪防制條例罪部分，均不具有證據能
    力，本院於被告所犯參與犯罪組織罪部分，均排除證人之警
    詢筆錄作為證據，先予敘明。
二、按被告以外之人於審判外之陳述，雖不符刑事訴訟法第159
    條之1至第159條之4之規定，而經當事人於審判程序同意作
    為證據，法院審酌該言詞陳述或書面陳述作成時之情況，認
    為適當者，亦得為證據。當事人、代理人或辯護人於法院調
    查證據時，知有第159條第1項不得為證據之情形，而未於言
    詞辯論終結前聲明異議者，視為有前項之同意，刑事訴訟法
    第159條之5定有明文。核其立法意旨在於傳聞證據未經當事
    人之反對詰問予以核實，原則上先予排除。惟若當事人已放
    棄反對詰問權，於審判程序中表明同意該等傳聞證據可作為
    證據，或於言詞辯論終結前未聲明異議，基於尊重當事人對
    傳聞證據之處分權，及證據資料愈豐富，愈有助於真實發見
    之理念，且強化言詞辯論主義，使訴訟程式得以順暢進行，
    上開傳聞證據亦均具有證據能力。查：本判決所引下列被告
    以外之人於審判外所為之陳述及卷內其他書證、物證，檢察
    官、上訴人即被告甲○○（以下稱被告）均表示對該等證據無
    意見，於本院審理時亦未就卷內證據資料之證據能力有所爭
    執，且迄本案言詞辯論終結前，均未主張有刑事訴訟法第15
    9條第1項不得為證據之情形，而經本院審酌上開證據作成時
    之情形，並無人情施壓或干擾，亦無不當取證之情形，認以
    之作為本案之證據亦屬適當，是上揭證據自均具有證據能力
    。
貳、實體之說明：
一、上開犯罪事實，迭據被告於原審及本院審理時均坦承不諱，
    核與證人即告訴人丙○○（以下稱告訴人）於警詢（警詢筆錄
    不作為被告犯組織犯罪防制條例罪之證據）及偵訊時之證述
    相符【見臺灣彰化地方檢察署110年度偵字第11699號卷（以
    下稱偵卷）第15至28、177至180頁】；並有彰化縣警察局員
    林分局扣押筆錄、扣押物品目錄表、監視器翻拍照片、偽造
    收據照片、告訴人報警處理之內政部警政署反詐騙諮詢專線
    紀錄表（見偵卷第51至66頁），及扣案如附表編號1至3所示
    之偽造公文書3紙可資佐證。又告訴人發覺受騙後，經報警
    處理並提供扣案之偽造公文書3紙及所盛裝之牛皮紙袋3個予
    警方查驗，為警在偽造之公文書及牛皮紙袋上採獲2枚指紋
    ，經送鑑驗結果，在牛皮紙袋上採獲之指紋與被告之右食指
    指紋相符等情，有內政部警政署刑事警察局110年6月30日刑
    紋字第1100060363號鑑定書在卷可稽（偵卷第29至43頁），
    並據證人即警員陳詣勳（採證人）及蔡孟輯（承辦人）於偵
    訊時證述明確（見偵卷第178至180頁），堪認被告確曾向告
    訴人取款並交付偽造之公文書予告訴人無訛。綜上所述，被
    告上開任意性之自白核與事實相符，洵堪採信。本案事證已
    臻明確，被告上開犯行堪予認定，應依法論科。
二、論罪科刑部分：
(一)按組織犯罪防制條例第2條規定：「本條例所稱犯罪組織，
    指三人以上，以實施強暴、脅迫、詐術、恐嚇為手段或最重
    本刑逾五年有期徒刑之刑之罪，所組成具有持續性或牟利性
    之有結構性組織」、「前項有結構性組織，指非為立即實施
    犯罪而隨意組成，不以具有名稱、規約、儀式、固定處所、
    成員持續參與或分工明確為必要」。本案依被告所述情節及
    卷內證據可知，本案詐欺犯罪組織之成員，至少有被告、另
    案被告林育安及真實姓名年籍不詳、暱稱「曾錢」之人；且
    依告訴人所述之被害情節，係遭詐欺集團不詳成員分別佯以
    上開公務員名義，撥打電話施行詐術，誘使其受騙而交付現
    金予被告，被告再依指示將所收取之詐欺贓款交予第三人，
    足徵被告所參與之詐欺集團成員至少有3人以上，且組織縝
    密，分工精細，自非隨意組成，顯係該當「三人以上，以實
    施詐術為手段，所組成具有持續性、牟利性之有結構性組織
    」，自屬組織犯罪防制條例第2條規定之「犯罪組織」。
(二)次按刑法上所稱之公文書，係指公務員職務上製作之文書，
    若由形式上觀察文書之製作人為公務員，且文書之內容係就
    公務員職務上之事項所製作，即使該偽造之公文書上所載製
    作名義機關不存在或該文書所載之內容並非該管公務員職務
    上所管轄，惟社會上一般人無法辨識而仍有誤信其為真正之
    危險時，仍難謂其非公文書。查本案詐欺集團所偽造之「臺
    北地檢署公證部收據」，形式上已表明臺灣臺北地方檢察署
    之機關名稱，內容係與刑事犯罪案件偵查有關之事項，自有
    表彰該公署公務員本於職務而製作之意，縱其使用之機關名
    稱與我國公務機關全銜「臺灣臺北地方檢察署」機關全銜並
    不相符，該機關下亦未設置「公證部」之單位編制，然一般
    人若非熟知司法機關之組織，仍難以分辨該機關或單位是否
    實際存在，而有誤信該文書係公務員職務上所製作之真正文
    書之危險，依前開說明，堪認為偽造之公文書。雖扣案如附
    表編號2所示之偽造公文書，係本案詐欺集團某不詳成員於
    不詳時、地，以不詳方式偽造後，傳真至統一便利商店予被
    告收受後持交予告訴人而行使，然複印或影印，不單是原本
    之內容，即連其形式、外觀，亦絲毫無差地重複出現，依一
    般生活經驗可替代原本，被認為具有與原本相同之社會機能
    與信用性（憑信性) ，而可視為原本制作名義人所作成之文
    書，自得為刑法偽造文書罪之客體；是傳真所產生之影本，
    亦屬偽造之公文書，則被告行使偽造公文書之傳真本，亦應
    構成行使偽造公文書罪。
(三)復按刑法上所謂公印或公印文，係專指表示公署或公務員資
    格之印信而言，即俗稱大印與小官章及其印文（最高法院69
    年 台上字第693號判決參照）。至其形式凡符合印信條例規
    定之要件而製頒，無論為印、關防、職章、圖記，如足以表
    示其為公務主體之同一性者，均屬之；惟倘非公署或公務員
    所用之印信，即為普通印章（最高法院89年度台上字第3155
    號、84年度台上字第6118號判決意旨參照）。查扣案之偽造
    「臺北地檢署公證部收據」上所蓋之「臺灣臺北地方法院檢
    察署印」印文，與我國公務機關全銜「臺灣臺北地方檢察署
    」機關全銜相符（法院組織法及其他法律所稱「地方法院檢
    察署」，自該法107年5月8日修正條文施行之日起，始改稱
    為「地方檢察署」，此觀法院組織法第114條之2規定自明）
    ，在外觀上已足以表示為公務機關之印信，自屬公印文。而
    偽造之「檢察官吳文正」、「書記官謝宗翰」印文，均為簽
    名章，僅屬代替簽名用之普通印章，自均非印信條例所謂之
    印、關防、職章、圖記，均難認係公印或公印文，僅為一般
    印文、印章。
(四)再按洗錢防制法第15條之特殊洗錢罪，係在無法證明前置犯
    罪之特定不法所得，而未能依洗錢防制法第14條之一般洗錢
    罪論處時，始予適用。倘能證明人頭帳戶內之資金係前置之
    特定犯罪所得，即應逕以一般洗錢罪論處，自無適用特殊洗
    錢罪之餘地。例如詐欺集團向被害人施用詐術後，為隱匿其
    詐欺所得財物之去向，而令被害人將其款項轉入該集團所持
    有、使用之人頭帳戶，並由該集團所屬之車手前往提領詐欺
    所得款項得逞後層層轉交上手，檢察官如能證明該帳戶內之
    資金係本案詐欺之特定犯罪所得，即已該當於洗錢防制法第
    14條第1項之一般洗錢罪；至若無法將人頭帳戶內可疑資金
    與本案詐欺犯罪聯結，而不該當第2條洗錢行為之要件，當
    無從依洗錢防制法第14條第1項之一般洗錢罪論處，僅能論
    以洗錢防制法第15條第1項之特殊洗錢罪。另過去實務認為
    ，行為人對犯特定犯罪所得之財物或利益作直接使用或消費
    之處分行為，或僅將自己犯罪所得財物交予其他共同正犯，
    祇屬犯罪後處分贓物之行為，非本條例所規範之洗錢行為，
    惟依新法規定，倘行為人意圖掩飾或隱匿特定犯罪所得來源
    ，而將特定犯罪所得直接消費處分，甚或交予其他共同正犯
    予以隱匿，或由共同正犯以虛假交易外觀掩飾不法金流移動
    ，即難認僅單純犯罪後處分贓物之行為，應仍構成洗錢防制
    法第2條第1或2款之洗錢行為（最高法院108年度台上字第17
    44號、108年度台上字第3086號判決意旨參照）。本案被告
    參與詐欺集團犯罪組織，擔任持偽造公文書向告訴人取款之
    車手工作，並於取款後依指示放置在指定處所轉交予上游成
    員，則被告主觀上有隱匿其所屬詐欺集團之詐欺犯罪所得，
    以逃避國家追訴或處罰之意思，客觀上有隱匿、掩飾詐欺犯
    罪所得去向、所在之作用，而製造金流斷點，揆諸前開說明
    ，核與洗錢防制法第14條第1項一般洗錢罪之要件相合。
(五)是核被告參與3人以上之詐欺集團犯罪組織，係犯組織犯罪
    防制條例第3條第1項後段之參與犯罪組織罪；加入該犯罪組
    織後冒用政府機關及公務員名義向告訴人詐取財物、行使偽
    造公文書所為，係犯刑法第339條之4第1項第1款、第2款之3
    人以上共同冒用政府機關及公務員名義犯詐欺取財罪、刑法
    第216條、第211條之行使偽造公文書罪及洗錢防制法第14條
    第1項之一般洗錢罪。詐欺集團成員偽造印文、公印文之行
    為，係偽造公文書之部分行為；而其偽造公文書進而持以行
    使，偽造之低度行為應為行使之高度行為所吸收，均不另論
    罪。另遍觀卷內事證，並無證據證明被告及所屬詐欺集團成
    員另有偽造該等印文之印章及公印，復依現今科技以電腦複
    製印文者亦甚為常見，並非必以偽造印章及公印之方式始得
    完成，而本案又未扣得與該等印文相符之偽造印章及公印，
    實無法排除被告及所屬詐欺集團成員以電腦複製印文之可能
    ，即難另論以偽造印章罪及偽造公印罪，併此敘明。
(六)被告參與本件詐欺集團，雖未親自實施電話詐騙行為，而係
    由同犯罪集團之其他成員為之，惟被告與該詐欺集團其他不
    詳成員之間，就其所參與之犯罪事實二(二)之犯行既分工擔
    任持偽造公文書向告訴人拿取詐騙款項之任務，堪認被告與
    參與此次犯行之詐欺集團成員間，具有相互利用之共同犯意
    ，而各自分擔部分犯罪行為，應論以共同正犯。至於犯罪事
    實二(一)及(三)部分，被告否認有何共同犯意聯絡及行為分
    擔乙情；且衡酌被告所參與者，為詐欺集團內較為低層之車
    手工作，係就實際參與部分計算所得報酬，則依其主觀犯意
    認知，應係限於其有參與向被害人取款者，方願將其他集團
    成員同對該被害人之行為視為自己之行為而共同負責，其對
    於未參與之取款行為，自難有所認識或知悉，更無承繼其他
    共犯共同犯罪之意思，是就犯罪事實二(一)及(三)部分，被
    告既未受指示前來擔任取款車手，依前揭說明，尚難令被告
    就該等部分亦應負共同正犯之責，併予敘明。
(七)刑法上一行為而觸犯數罪名之想像競合犯存在之目的，在於
    避免對於同一不法要素予以過度評價。自然意義之數行為，
    得否評價為法律概念之一行為，應就客觀構成要件行為之重
    合情形、主觀意思活動之內容、所侵害之法益與行為間之關
    連性等要素，視個案情節依社會通念加以判斷。刑法刪除牽
    連犯之規定後，原認屬方法目的或原因結果，得評價為牽連
    犯之兩犯罪行為間，如具有局部之同一性，或其行為著手實
    行階段可認為同一者，得認與一行為觸犯數罪名之要件相侔
    ，依想像競合犯論擬。因而，行為人以一參與詐欺犯罪組織
    ，並分工加重詐欺行為，同時觸犯參與犯罪組織罪、加重詐
    欺取財罪、行使偽造公文書、一般洗錢罪，雖其參與犯罪組
    織之時、地與加重詐欺取財、行使偽造公文書、一般洗錢之
    時、地，在自然意義上非完全一致，然數罪間仍有部分合致
    ，且犯罪目的單一，依一般社會通念，認應評價為一罪方符
    合刑罰公平原則，應屬想像競合犯。是被告上開所犯之參與
    犯罪組織罪、加重詐欺取財罪、行使偽造公文書罪及一般洗
    錢罪，應依刑法第55條想像競合犯之規定，從一重依刑法第
    339條之4第1項第1款、第2款之3人以上共同冒用政府機關及
    公務員名義犯詐欺取財罪論處。原公訴意旨雖漏未論及被告
    所為亦該當組織犯罪防制條例第3條第1項後段之參與犯罪組
    織罪，惟此部分與經本院論罪科刑之加重詐欺等罪既具有想
    像競合之裁判上一罪關係，自應為起訴效力所及，且經原審
    及本院當庭告知被告上開罪名，對其防禦權之行使亦無影響
    ，自應併予審究。
(八)被告前因不能安全駕駛動力交通工具案件，經臺灣新北地方
    法院（以下稱新北地院）及臺灣臺北地方法院分別以106年
    度交簡字第2090號、106年度交簡字第1359號判決各判處有
    期徒刑3月併科罰金2萬元、有期徒刑2月併科罰金3萬元確定
    ，上開2案嗣經新北地院以106年度聲字第3530號裁定應執行
    有期徒刑4月暨應執行罰金4萬元確定，於107年8月23日易科
    罰金執行完畢等情，有其臺灣高等法院被告前案紀錄表附卷
    足參，其於有期徒刑執行完畢後，5年內故意再犯本件有期
    徒刑以上之罪，構成累犯。參酌司法院大法官釋字第775號
    解釋意旨，審酌被告所犯前案與本案之罪質雖不同，但其於
    前案執行完畢後故意再犯本案，顯見其不知記取教訓，對刑
    罰之反應力薄弱，並無司法院釋字第775號解釋意旨所指個
    案應量處最低法定刑，又無法適用刑法第59條減輕其刑，而
    應依此解釋意旨裁量不予加重最低本刑之情形（最高法院10
    8年度台上字第338號判決意旨參照），爰依刑法第47條第1
    項規定，加重其刑。
(九)另洗錢防制法第16條第2項規定:「犯前二條之罪，在偵查或
    審判中自白者，減輕其刑。」被告於審判中自白一般洗錢之
    犯行，原應依上開規定減輕其刑，惟被告所犯一般洗錢罪既
    屬想像競合犯之輕罪，在決定處斷刑時，已從一重之3人以
    上共同冒用政府機關及公務員名義犯詐欺取財罪處斷，因重
    罪並無法定減刑事由，參照最高法院108年度台上大字第356
    3號裁定法理，自無從再適用上開條項規定減刑，僅能於依
    刑法第57條量刑時，一併衡酌該部分減輕其刑事由。至組織
    犯罪防制條例第3條第1項但書固亦規定：「參與犯罪組織情
    節輕微者，得減輕或免除其刑。」然被告參與本案詐欺集團
    犯罪組織，負責持偽造之公文書向告訴人收取詐欺款項之車
    手工作，致告訴人所受財產上之損害非輕，難認被告參與犯
    罪組織之情節輕微，自無依上開規定減輕其刑之餘地，均附
    此敘明。
參、上訴駁回之理由：
一、原審認被告罪證明確，並審酌詐欺集團猖獗多時，而詐騙行
    為非但對於社會秩序及廣大民眾財產法益之侵害甚鉅，更使
    社會上人與人彼此間信任感蕩然無存，動輒聽聞公家機關、
    銀行或友人之來電，時而誤為係詐欺集團，人人惶悚不安，
    嚴重危害交易秩序與社會治安，政府因而修正提高刑法第33
    9條至第339條之3等詐欺罪之法定刑度，並增訂刑法第339條
    之4加重詐欺取財罪，企圖嚴加取締與懲罰，以達有效嚇阻
    之目的。而被告正值青壯之年，具有謀生能力，竟不思正途
    賺取所需，貪圖可輕鬆得手之不法利益，加入詐欺集團，以
    有組織、縝密分工之方式詐欺取財，擔任持偽造公文書向告
    訴人拿取詐欺款項轉交上手之車手工作，無視於政府一再宣
    示掃蕩詐騙集團之決心，並藉由層層轉交機制掩飾上開詐欺
    不法所得之來源與去向，欲脫免檢警機關之追查，不宜輕縱
    ；惟衡以被告並非擔任集團內核心角色，且犯後已坦承犯行
    ，然迄今尚未與告訴人成立和解或調解之犯後態度，及其於
    審判中自白所犯一般洗錢犯行，已符合相關自白減刑規定；
    再衡以告訴人所受之損害，暨被告自陳為高中肄業、未婚、
    須扶養爺爺、母親、女友、入監前從事打石工、日薪約2500
    至3000元等智識程度及家庭生活狀況等一切情狀，量處如原
    審主文所示之刑。
二、強制工作部分：
　　按組織犯罪防制條例第3條第3項規定：「犯第1項之罪者，
　　應於刑之執行前，令入勞動場所，強制工作，其期間為3年
　　。」業經司法院釋字第812號解釋認上開規定「就受處分人
　　之人身自由所為限制，違反憲法比例原則及憲法明顯區隔原
　　則之要求，與憲法第8條保障人身自由之意旨不符，應自本
　　解釋公布之日起失其效力。」亦即自110年12月10日（公布
　　日）起失其效力，是被告所犯組織犯罪防制條例第3條第1項
　　後段之參與犯罪組織罪，即無依同條第3項規定宣告刑前強
　　制工作之餘地，附此敘明。
三、沒收部分：
(一)如附表編號2所示之110年4月26日「臺北地檢署公證部收據
    」之偽造公文書傳真本，雖係本案詐欺集團成員所偽造供本
    案犯罪使用之物，然業經被告持交予告訴人收受，並經告訴
    人交付警察機關作為本案證物，已非屬被告或其所屬詐欺集
    團所有之物，無從於本案併為沒收之諭知。惟其上偽造之「
    臺灣臺北地方法院檢察署印」公印文1枚及「檢察官吳文正
    」、「書記官吳宗翰」印文各1枚，均應依刑法第219條之規
    定，不問屬於犯人與否，宣告沒收之。又本案並無證據證明
    詐欺集團成員係偽造公印、印章後，蓋印於偽造公文書上而
    偽造公印文、印文，實無法排除詐欺集團成員係以電腦套印
    或其他方式偽造上開印文，業如前述，自不另就偽造公印、
    印章部分宣告沒收。至附表編號1、3所示偽造公文書上之偽
    造公印文及印文部分，因被告就此不負共同正犯之責，自無
    從在被告所犯項下宣告沒收。
(二)按犯罪所得之沒收、追繳或追徵，在於剝奪犯罪行為人之實
    際犯罪所得（原物或其替代價值利益），使其不能坐享犯罪
    之成果，以杜絕犯罪誘因，可謂對抗經濟、貪瀆犯罪之重要
    刑事措施，性質上屬類似不當得利之衡平措施，重點置於所
    受利得之剝奪，然苟無犯罪所得，自不生利得剝奪之問題，
    固不待言，至2人以上共同犯罪，關於犯罪所得之沒收、追
    繳或追徵，倘個別成員並無犯罪所得，且與其他成員對於所
    得亦無事實上之共同處分權時，同無「利得」可資剝奪，特
    別在集團性或重大經濟、貪污犯罪，不法利得龐大，一概採
    取絕對連帶沒收、追繳或追徵，對未受利得之共同正犯顯失
    公平。此與犯罪所得作為犯罪構成（加重）要件類型者，基
    於共同正犯應對犯罪之全部事實負責，則就所得財物應合併
    計算之情形，並不相同。是有關共同正犯犯罪所得之沒收、
    追繳或追徵，最高法院向採之共犯連帶說，業經最高法院10
    4年度第13、14次刑事庭會議決議不再援用、供參考，並改
    採沒收或追徵應就各人所分得者為之之見解。又所謂各人「
    所分得」，係指各人「對犯罪所得有事實上之處分權限」，
    應視具體個案之實際情形而定：倘若共同正犯各成員內部間
    ，對於不法利得分配明確時，固應依各人實際分配所得沒收
    ；然若共同正犯成員對不法所得並無處分權限，其他成員亦
    無事實上之共同處分權限者，自不予諭知沒收；但若共同正
    犯各成員對於不法利得享有共同處分權限時，仍應負共同沒
    收之責。至於上揭共同正犯各成員有無犯罪所得、所得數額
    ，係關於沒收、追繳或追徵標的犯罪所得範圍之認定，因非
    屬犯罪事實有無之認定，並不適用「嚴格證明法則」，無須
    證明至毫無合理懷疑之確信程度，應由事實審法院綜合卷證
    資料，依自由證明程序釋明其合理之依據以認定之（最高法
    院104年度台上字第3937號、第3604號判決意旨可供參照）
    。查被告固向告訴人收取詐欺贓款，惟被告陳明其所收取之
    詐欺贓款已全依指示放置在指定處所，其僅獲得報酬1萬元
    等情（見偵卷第124、213、215頁、原審卷第57、59、97頁
    ），而否認其對所收取之贓款有何所有權或事實上處分權；
    復衡諸目前司法實務查獲之案件，詐欺集團之車手，通常負
    責提領贓款，並暫時保管至贓款交付予上手詐欺集團成員，
    車手對於所收取之詐欺贓款並無事實上處分權，是難認被告
    所收取之詐欺贓款即為其犯罪所得，而僅能認被告本案之犯
    罪所得為1萬元（未扣案）。又被告雖經原審法院以111年度
    附民字第19號刑事附帶民事訴訟判決被告應給付告訴人40萬
    元，然被告能否確實履行償付完畢尚無從確定，基於澈底剝
    奪行為人犯罪利得之立法意旨，仍應就被告上開犯罪所得宣
    告沒收或追徵，且如就上開犯罪所得宣告沒收或追徵，亦無
    過苛之虞，爰依刑法第38條之1第1項前段、第3項規定宣告
    沒收，並諭知全部或一部不能沒收或不宜執行沒收時，追徵
    其價額。
四、核原審認事用法並無違誤，量刑亦稱妥適。被告上訴意旨，
    以其有洗錢防制法第16條第2項及組織犯罪防制條例第3條第
    1項但書規定之適用，請從輕量刑。惟查，原審已說明：洗
    錢防制法第16條第2項規定:「犯前二條之罪，在偵查或審判
    中自白者，減輕其刑。」被告於審判中自白一般洗錢之事實
    ，原應依上開規定減輕其刑，惟被告所犯一般洗錢罪既屬想
    像競合犯之輕罪，在決定處斷刑時，已從一重之3人以上共
    同冒用政府機關及公務員名義犯詐欺取財罪處斷，因重罪並
    無法定減刑事由，參照最高法院108年度台上大字第3563號
    裁定法理，自無從再適用上開條項規定減刑，僅能於依刑法
    第57條量刑時，一併衡酌該部分減輕其刑事由。至於組織犯
    罪防制條例第3條第1項但書固亦規定:「參與犯罪組織情節
    輕微者，得減輕或免除其刑。」然被告參與本案詐欺集團犯
    罪組織，負責向告訴人收取詐欺款項之車手工作，致告訴人
    所受財產上損害非輕，難認被告參與犯罪組織之情節輕微，
    自無依上開規定減輕其刑之餘地，已說明均無從依上開規定
    減輕其刑，惟仍於量刑時，一併審酌此部分減輕其刑事由，
    核無違誤或不當，且原審就被告所為之量刑，係在法定
　　刑範圍之內，被告迄今仍未能賠償告訴人損失，則其請求從
    輕量刑，自屬無據，其上訴應予駁回。
據上論斷，依刑事訴訟法第368條，判決如主文。
本案經檢察官陳詠薇提起公訴，檢察官乙○○到庭執行職務。
中　　華　　民　　國　　111 　年　　6 　　月　　23　　日
        　　刑事第八庭    審判長法　官  林  清  鈞
　　　　　　　　　　　　　　    法　官  簡  婉  倫
 　　　　　　　　　　　 　　　  法　官  郭  瑞  祥     
以上正本證明與原本無異。     
如不服本判決應於收受送達後20日內向本院提出上訴書狀，其未
敘述上訴理由者，並得於提起上訴後20日內向本院補提理由書（
均須按他造當事人之人數附繕本）「切勿逕送上級法院」。因疫
情而遲誤不變期間，得向法院聲請回復原狀。

                                書記官  賴  淵  瀛
　　　　　　　　　　　　　　　　
中　　華　　民　　國　　111 　年　　6 　　月　　23　　日


附錄本判決論罪科刑法條：
組織犯罪防制條例第3條第1項
發起、主持、操縱或指揮犯罪組織者，處 3 年以上 10 年以下
有期徒刑，得併科新臺幣 1 億元以下罰金；參與者，處 6 月以
上 5 年以下有期徒刑，得併科新臺幣 1 千萬元以下罰金。但參
與情節輕微者，得減輕或免除其刑。
洗錢防制法第14條
有第二條各款所列洗錢行為者，處 7 年以下有期徒刑，併科新
臺幣 5 百萬元以下罰金。
前項之未遂犯罰之。
前二項情形，不得科以超過其特定犯罪所定最重本刑之刑。
中華民國刑法第216條
行使第 210 條至第 215 條之文書者，依偽造、變造文書或登載
不實事項或使登載不實事項之規定處斷。
中華民國刑法第211條
偽造、變造公文書，足以生損害於公眾或他人者，處 1 年以上
7 年以下有期徒刑。
中華民國刑法第339條之4
犯第 339 條詐欺罪而有下列情形之一者，處 1 年以上 7 年以
下有期徒刑，得併科 1 百萬元以下罰金：
一、冒用政府機關或公務員名義犯之。
二、三人以上共同犯之。
三、以廣播電視、電子通訊、網際網路或其他媒體等傳播工具，
    對公眾散布而犯之。前項之未遂犯罰之。
　　
附表：
編號 偽造之公文書 偽造之(公)印文 備註 1 110年4月22日「臺北地檢署公證部收據」 「臺灣臺北地方法院檢察署印」公印文1枚，及「檢察官吳文正」、「書記官吳宗翰」印文各1枚 見偵卷第59頁 2 110年4月26日「臺北地檢署公證部收據」 「臺灣臺北地方法院檢察署印」公印文1枚及「檢察官吳文正」、「書記官吳宗翰」印文各1枚 見偵卷第61頁 （被告持以行使之偽造公文書） 3 110年4月30日「臺北地檢署公證部收據」 「臺灣臺北地方法院檢察署印」公印文1枚及「檢察官吳文正」、「書記官吳宗翰」印文各1枚 見偵卷第59頁